臺灣彰化地方法院民事裁定
111年度消債職聲免字第28號
聲  請  人  
即債務人    許添福  

代  理  人  鄭聿珊律師（法扶律師）
相  對  人  
即債權人    台北富邦商業銀行股份有限公司

法定代理人  程耀輝  


相  對  人  
即債權人    國泰世華商業銀行股份有限公司

法定代理人  郭明鑑  


相  對  人  
即債權人    臺灣中小企業銀行股份有限公司

法定代理人  林謙浩  


相  對  人  
即債權人    滙豐(台灣)商業銀行股份有限公司


法定代理人  陳紹宗  


相  對  人  
即債權人    遠東國際商業銀行股份有限公司

法定代理人  周添財  


相  對  人  
即債權人    元大商業銀行股份有限公司


法定代理人  翁健    
訴訟代理人  黃勝豐  
相  對  人  
即債權人    永豐商業銀行股份有限公司

法定代理人  曹為實  


相  對  人  
即債權人    星展(台灣)商業銀行股份有限公司


法定代理人  伍維洪  


相  對  人  
即債權人    台新國際商業銀行股份有限公司

法定代理人  尚瑞強  


相  對  人  
即債權人    日盛國際商業銀行股份有限公司

法定代理人  洪主民  


相  對  人  
即債權人    良京實業股份有限公司

法定代理人  平川秀一郎



相  對  人  
即債權人    勞動部勞工保險局

法定代理人  陳琄    



相  對  人  
即債權人    衛生福利部中央健康保險署

法定代理人  李伯璋  



上列當事人因債務人許添福聲請消費者債務清理事件，本院裁定
如下：
    主  文
債務人許添福應予免責。
    理  由
一、按法院為終止或終結清算程序之裁定確定後，除別有規定外
    ，應以裁定免除債務人之債務，消費者債務清理條例（下稱
    消債條例）第132條定有明文。而法院裁定開始清算程序後
    ，債務人有薪資、執行業務所得或其他固定收入，扣除自己
    及依法應受其扶養者所必要生活費用之數額後仍有餘額，而
    普通債權人之分配總額低於債務人聲請清算前2年間，可處
    分所得扣除自己及依法應受其扶養者所必要生活費用之數額
    者，法院應為不免責之裁定。但債務人證明經普通債權人全
    體同意者，不在此限；債務人有下列各款情形之一者，法院
    應為不免責之裁定。但債務人證明經普通債權人全體同意者
    ，不在此限：於七年內曾依破產法或本條例規定受免責。
    故意隱匿、毀損應屬清算財團之財產，或為其他不利於債權
    人之處分，致債權人受有損害。捏造債務或承認不真實之
    債務。聲請清算前二年內，因消費奢侈商品或服務、賭博
    或其他投機行為，所負債務之總額逾聲請清算時無擔保及無
    優先權債務之半數，而生開始清算之原因。於清算聲請前
    一年內，已有清算之原因，而隱瞞其事實，使他人與之為交
    易致生損害。明知已有清算原因之事實，非基於本人之義
    務，而以特別利於債權人中之一人或數人為目的，提供擔保
    或消滅債務。隱匿、毀棄、偽造或變造帳簿或其他會計文
    件之全部或一部，致其財產之狀況不真確。故意於財產及
    收入狀況說明書為不實之記載，或有其他故意違反本條例所
    定義務之行為，致債權人受有損害，或重大延滯程序。同條
    例第133條、134條有明文規定。準此，法院為終止或終結清
    算程序之裁定確定後，除有消債條例第133條、134條各款所
    定之情形者，法院應為不免責之裁定外，法院即應以裁定免
    除債務人之債務。
二、債務人許添福於民國110年2月2日聲請清算，本院於110年8
    月24日以110年度消債清字第38號裁定自同日上午10時起開
    始清算程序。嗣經本院司法事務官執行清算程序，因債務人
    名下尚有彰化縣○○鄉○○段00000○000000地號土地、存款新臺
    幣（下同）112元、壽險保單及第一伸銅股票4股，其中不動
    產部分，因為公同共有，產權關係複雜，經函詢北斗地政，
    有部分資料遭銷毀而無從提供，潛在應有部分不明，且未辦
    理分割，無從計算價金並核發權利移轉證書；而存款112元
    及保單解約金為3,713元，變價扣除手續費、郵資等費用後
    ，價值甚微而難認有分配實益，並裁定清算程序終止確定在
    案，此經本院調閱本院110年度消債清字第5號卷宗、110年
    度司執消債清字第22號卷宗查閱無訛。依前揭規定及說明，
    本院應依職權裁定是否免除債務人之債務，經本院於111年8
    月30日詢問全體無擔保及無優先權之普通債權人，對於債務
    人是否免責表示意見，並未經全體普通債權人表示同意債務
    人免責，先予敘明。
三、經查：
  ㈠債務人無消債條例第133條前段所定應不免責之事由：
  1.按法院於清算程序終止或終結之裁定確定後，依消債條例第
    133條為是否免責裁定之審查時，應以自裁定開始清算程序
    時起至裁定免責前之期間，作為認定債務人有無薪資等固定
    收入之期間（臺灣高等法院暨所屬法院98年法律座談會民事
    類提案第39號研討意見參照）。故本院依消債條例第133條
    為免責與否之審查時，應先就債務人自110年8月24日經本院
    裁定開始清算程序時起至本件裁定免責前之期間，計算其固
    定收入與必要生活費用之數額，固定收入扣除必要生活費用
    後有餘額者，再計算比較普通債權人之分配總額與債務人聲
    請清算前2年間，可處分所得扣除必要生活費用之數額，以
    認定是否具有消債條例第133條前段所定之應不免責事由。
  2.債務人於清算執行時，陳報因罹患自體免疫系統疾病致骨質
    疏鬆症、壓迫性骨折、右肩旋轉肌大片破裂合併關節病變等
    疾病，影響行動無法負重，失去工作能力，生活均仰賴成年
    子女扶養，每月受領扶養費6,000元及身障補助3,772元，每
    月生活必要支出費用約為14,000元，已無任何結餘等情，並
    提出衛生福利部彰化醫院診斷證明書為證（見本院卷第105
    頁）。參酌聲請人106年度至108年度之勞工保險被保險人投
    保資料，查無聲請人投保之紀錄（見清算卷第75頁)，而聲
    請人106年度至108年度之稅務電子閘門財產所得調件明細表
    ，其綜合所得稅給付總額均為0元，名下有彰化縣○○鄉○○段0
    0000○000000地號土地、存款新臺幣（下同）112元、壽險保
    單及第一伸銅股票4股等節（見清算卷第67頁至第74頁），
    以及卷附衛福部彰化醫院風濕免疫科、骨科診斷證明書等文
    件，載明債務人患有自體免疫系統疾病致骨質疏鬆症、壓迫
    性骨折、右肩旋轉肌大片破裂合併關節病變等節（見本院卷
    第103頁至第106頁），核與債務人所述情節大抵相符，足認
    債務人已無謀生能力，自本院裁定開始清算程序即110年8月
    24日起迄今，每月僅有子女提供扶養費收入6,000元及身障
    補助3,772元，合計為9,772元等情，堪予採信。
  3.債務人於清算程序開始後雖有固定收入9,772元，而聲請人
    每月必要生活費用為14,000元，已如前述，則以聲請人每月
    固定收入，扣除聲請人所必要生活費用之數額後，已無餘額
    （計算式：9,772－14,000＝-4,228），核與消債條例第133條
    前段所定「於清算程序開始後，債務人有薪資、執行業務所
    得或其他固定收入，扣除自己及依法應受其扶養者所必要生
    活費用之數額後仍有餘額」之要件即有未合，自無消債條例
    第133條所訂不免責之事由。債權人匯豐（臺灣）商業銀行
    股份有限公司、遠東國際商業銀行股份有限公司、良京實業
    股份有限公司雖具狀表示債務人於聲請清算前2年每月收入
    扣除必要生活費用之餘額為27,096元，債務人應清償上開數
    額始得免責等語；然債務人於聲請清算前，尚從事編織藤椅
    之手工業，而清算裁定開始後，其因自體免疫疾病日漸惡化
    ，右手的無名指、小指斷掉，之前從事編織的手工業，現在
    沒有辦法作等節，為債務人於本院訊問程序陳述明確（見卷
    第99頁），並有債務人罹患天包瘡、骨質疏鬆、壓迫性骨折
    、右肩旋轉肌大騙破裂合併關節病變之診斷證明附卷可參（
    見卷第105、106頁），堪信債務人於裁定清算後，已無法繼
    續從事手工業，其僅仰賴子女扶養及社福救濟，每月收入已
    不足支應生活所需而無賸餘，自無消債條例第133條後段之
    適用，債權人上開主張，難認有據。
  ㈡債務人無消債條例第134條各款所定之應不免責事由：
  1.按消費者債務清理條例關於清算程序係以免責主義為原則，
    不免責為例外，倘債權人主張債務人有消費者債務清理條例
    第134條各款所定不免責之事由，自應由債權人就債務人有
    合於上開各款要件之事實，提出相當之事證以實其說。
  2.債權人等雖均具狀表示不同意債務人免責，惟對於債務人是
    否具有消債條例第134條各款所列之不免責事由，則均未提
    出任何具體主張或事證證明。而債務人如何負擔生活必要費
    用乙節，已據債務人陳述如前；又債務人名下之財產，已於
    清算執行程序變賣並分配完畢，除外無任何登記之財產或投
    資項目一事，有本院依職權調取之債務人稅務電子閘門財產
    調件明細表可憑。本院清算程序復職權詢問中華民國人壽保
    險商業同業公會債務人之保險資料，以及債務人有無以自己
    名義申購基金，均查無債務人除本件已陳報之保險外，其餘
    有任何投保資料及投資資料等節，此有臺銀人壽保險股份有
    限公司等各家保險公司回函在卷為憑（見本院111年度司執
    消債清字第22號卷）。本院復查無證據足認債務人上開陳述
    有何不實之處，自難僅憑債權人片面臆測即遽認債務人有隱
    匿收入、財產，或有何種應不免責之行為。準此，債權人既
    均未具體主張或提出任何事證證明債務人有符合消債條例第
    134條各款所列之不免責事由，且本院依卷內現有資料及依
    職權調查之結果，查無債務人有該條各款所定不免責事由之
    情事，無從認定債務人有該條各款所定之應不免責事由。
四、綜上所述，本件債務人聲請清算，經法院裁定清算程序終結
    確定，本院復查無債務人具有消債條例第133條前段、第134
    條各款所列應不免責之情事，揆諸首揭說明，債務人已符合
    免責之要件，本院應以裁定免除債務人之債務。至債權人於
    本件免責裁定確定之翌日起1年內，如發見債務人有虛報債
    務、隱匿財產或以不正當方法受免責者，自得另依消債條例
    第139條規定，聲請本院裁定撤銷免責，附此敘明。
五、依消費者債務清理條例第132條，裁定如主文。
中　　華　　民　　國　　111 　年　　10　　月　　12　　日
                  民事第二庭    法　　　官　王姿婷
上為正本係照原本作成。
如不服本裁定，應於裁定送達後10日內，以書狀向本院提出抗告
，並繳納抗告費新臺幣1千元。
中　　華　　民　　國　　111 　年　　10　　月　　12　　日
                                書　記　官　謝志鑫